ACORDAO-COMPLETO-2333732

ACÓRDÃO 14555/2019 ATA 44/2019 - PRIMEIRA CÂMARA

VISTOS, relatados e discutidos estes autos de monitoramento das determinações constantes do item 9.4 do Acórdão 1526/2015-TCU-Primeira Câmara, proferido sobre o TC-Processo 004.765/2011-7, este atinente a auditoria de conformidade realizada na Prefeitura Municipal de Acarape/CE, como parte da iniciativa de realizar missões fiscalizatórias em 13 municípios da Região Administrativa nº 8 do estado do Ceará, todas elas destinadas a avaliar a aplicação de recursos repassados por intermédio do Programa Nacional de Alimentação Escolar - Pnae, do Programa Nacional de Apoio ao Transporte Escolar - Pnate, do Programa Saúde da Família - PSF, do Programa Bolsa Família e de outras transferências voluntárias;
ACORDAM os Ministros do Tribunal de Contas da União, reunidos em Sessão da 1ª Câmara, ante as razões expostas pelo Relator, em:
9.1. aplicar, ao responsável sr. Franklin Veríssimo Oliveira, a multa prevista no inc. IV do art. 58 da Lei nº 8.443/1992 c/c os incs. IV e VII do art. 268 do Regimento interno, no valor de R$ 6.000,00 (seis mil reais) , fixando-lhe o prazo de 15 (quinze) dias, a contar da notificação, para comprovar, perante o Tribunal (art. 214, inc. III, alínea "a", do Regimento Interno) , o recolhimento da dívida ao Tesouro Nacional, atualizada monetariamente desde a data do presente Acórdão até a do efetivo recolhimento, se for paga após o vencimento, na forma da legislação em vigor;
9.2. autorizar, desde logo, nos termos do art. 28, inc. II, da Lei nº 8.443/1992, a cobrança judicial da dívida referida no item precedente, caso não atendida a notificação, na forma da legislação em vigor;
9.3. determinar à Prefeitura Municipal de Acarape/CE, com fundamento no inc. II do art. 250 do Regimento Interno do TCU, que, em novo e improrrogável prazo de 60 (sessenta) dias, a contar da ciência deste Acórdão, adote as medidas efetivas para dar cumprimento às providências indicadas nos itens 9.4.1 e 9.4.4 do Acórdão 1526/2015-TCU-Primeira Câmara, informando a este Tribunal, no mesmo prazo, as providências adotadas e os eventuais resultados obtidos, informe esse que deverá ser acompanhado de cópia da competente documentação comprobatória, alertando-se aquele ente federado de que o injustificado não atendimento à nova determinação desta Corte poderá sujeitar o Gestor Municipal à multa prevista no inc. VII do art. 58 da Lei 8.443/1992.

Autos de monitoramento de determinações constantes de Acórdão  da 1ª Câmara, como parte da iniciativa de realizar missões fiscalizatórias em 13 municípios da Região Administrativa nº 8 do estado do Ceará, todas elas destinadas a avaliar a aplicação de recursos repassados por intermédio do Programa Nacional de Alimentação Escolar  Pnae, do Programa Nacional de Apoio ao Transporte Escolar  Pnate, do Programa Saúde da Família  PSF, do Programa Bolsa Família e de outras transferências voluntárias.

Primeira Câmara

Prefeitura Municipal de Acarape/CE.

3. Interessados/Responsáveis:
3.1. Interessado: Tribunal de Contas da União.
3.2. Responsável: Franklin Veríssimo Oliveira (XXX.606.493-XX).

13.1. Ministros presentes: Walton Alencar Rodrigues (Presidente) e Benjamin Zymler.
13.2. Ministros-Substitutos convocados: Augusto Sherman Cavalcanti (Relator) e Marcos Bemquerer Costa.
13.3. Ministro-Substituto presente: Weder de Oliveira.

ACORDAO-COMPLETO-2438829

Acórdão de Relação 12875/2020 - Primeira Câmara

Acórdão de Relação

AUGUSTO SHERMAN

Trata-se de monitoramento das determinações constantes do item 9.4 do Acórdão 1526/2015-TCU-Primeira Câmara, proferido sobre o TC-004.765/20117, este atinente a auditoria de conformidade realizada na Prefeitura Municipal de Acarape/CE, como parte da iniciativa de realizar missões fiscalizatórias em 13 municípios da Região Administrativa nº 8 do estado do Ceará, todas elas destinadas a avaliar a aplicação de recursos repassados por intermédio do Programa Nacional de Alimentação Escolar - Pnae, do Programa Nacional de Apoio ao Transporte Escolar - Pnate, do Programa Saúde da Família - PSF, do Programa Bolsa Família e de outras transferências voluntárias.
2.	No que se refere ao conteúdo deste feito, ao seu atual estágio, assim como quanto às conclusões e propostas de encaminhamento apresentadas, neste momento, pela área técnica desta Casa, adoto como parte do relatório a instrução constante da peça 31, a qual contou com a concordância do Secretário de Controle Externo Substituto da então Secex/CE (peça 32) , passando a transcrevê-la, com os eventuais ajustes de forma julgados necessários:
"INTRODUÇÃO
1. Tratam os autos de monitoramento referente ao item 9.4 do Acórdão 1526/2015-TCU-Primeira Câmara (peça 4) , decorrente do processo TC Processo 004.765/2011-7 (Relatório de Auditoria) , arquivado na Secex/CE.
HISTÓRICO
2. O TC Processo 004.765/2011-7, que originou o Acórdão 1526/2015-TCU-Primeira Câmara, cuidou de  auditoria de conformidade realizada no período de 2/3 a 8/4/2011, na Prefeitura Municipal de Acarape/CE, integrante da iniciativa de realização de missões fiscalizatórias em 13 municípios da Região Administrativa nº 8 do Estado do Ceará, destinadas a avaliar a aplicação de recursos repassados por intermédio do Programa Nacional de Alimentação Escolar - Pnae, do Programa Nacional de Apoio ao Transporte Escolar - Pnate, do Programa Saúde da Família - PSF, do Programa Bolsa Família e de Transferências Voluntárias
3. Por meio do referido Acórdão 1526/2015-TCU-Primeira Câmara, o Tribunal decidiu, in verbis: 
'9.4. determinar à Prefeitura Municipal de Acarape/CE, com fundamento no art. 250, inciso II, do Regimento Interno desta Casa, que:
9.4.1. adote, no prazo máximo de 6 (seis) meses, providências com vistas a realizar concurso público para a contratação dos profissionais das Equipes de Saúde da Família, observando-se os pré-requisitos previstos na Portaria MS 1.886/97, no Decreto 3.189/99 e na Lei 10.507/2002, em atendimento aos Acórdão 1146/2003-TCU-Plenário, 1281/2007 - TCU - Plenário , e 281/2010 - TCU - Plenário, substituindo, após o término daquele procedimento, todos os que houverem sido contratados anteriormente de forma irregular, informando a este Tribunal, no mesmo prazo, as providências adotadas e os resultados obtidos;
9.4.2. disponibilize ao Conselho de Acompanhamento e Controle Social os meios necessários para que realize o acompanhamento da execução das despesas do Pnate, de acordo com o disposto no art. 5º da Lei 10.880/2004 c/c o §13 do art. 24 da Lei 11.494/2007, comunicando a este Tribunal, em 15 (quinze) dias, as providências adotadas;
9.4.3. implemente, no prazo de 60 (sessenta) dias, mecanismos de controle nos serviços de cadastramento e manutenção do CadÚnico, de forma a assegurar que todos os beneficiários do Programa Bolsa Família atendam aos requisitos legais de elegibilidade;
9.4.4. proceda, no prazo de 60 (sessenta) dias, à revisão dos dados cadastrais no CadÚnico dos servidores municipais que recebem benefício do Programa Bolsa Família, efetuando o pronto bloqueio dos beneficiários que apresentem renda per capita com valor superior ao limite legal estabelecido no referido programa, informando a esta Corte os resultados alcançados;
9.4.5. adote, em atenção ao Princípio da Eficiência presente no caput do art. 37 da Constituição Federal, providências junto aos fornecedores de alimentos no âmbito do PNAE com o objetivo de prover às escolas, de forma tempestiva, os alimentos necessários à regular execução do cardápio de merenda escolar elaborado pelo município, comunicando a este Tribunal, no prazo de 90 (noventa) dias, as providências adotadas e os resultados alcançados'.
4. Em instrução à peça 11, tendo em vista o não atendimento das diligências iniciais (peças 5 e 8) , foi proposta nova diligência à Prefeitura Municipal de Acarape/CE, além da aplicação de multa ao responsável, em decorrência do não atendimento às diligências do TCU.
5. Em pronunciamento à peça 13, considerando que não se tratava de descumprimento de diligência, mas sim de descumprimento de determinação do TCU, e tendo em vista que a proposta de aplicação de multa deveria ser acrescida de parágrafos que tratassem da devida atualização monetária, da cobrança judicial da dívida em caso de não atendimento à notificação, bem como de deferimento de eventual pedido de parcelamento apresentado pelo responsável, foram propostas alterações no encaminhamento constante da instrução à peça 11, mantendo as linhas gerais, quais sejam, a aplicação de multa e a realização de nova diligência.
6. Além da aplicação de multa e realização de nova diligência, o pronunciamento à peça 13 propôs, caso a Prefeitura Municipal de Acarape/CE não informasse as medidas tomadas para dar cumprimento à determinação do TCU, a realização de inspeção no referido município, para verificar o cumprimento do item 9.4 do Acórdão 1526/2015-TCU-Primeira Câmara.
7. Em despacho à peça 15, o Exmo. Sr. Ministro-Relator Augusto Sherman Cavalcanti, considerando que as propostas até então presentes nos autos necessitavam de alguns ajustes, restituiu o presente processo à Secex/CE, determinando a realização de audiência do Sr. Franklin Veríssimo Oliveira, para que o mesmo apresentasse razões de justificativa por não haver dado tempestivo cumprimento às diretivas acessórias constantes dos subitens 9.4.1, 9.4.2, 9.4.4 e 9.4.5 do Acórdão 1526/2015-TCU-Primeira Câmara, no sentido de que o ente municipal informasse este Tribunal acerca das providências adotadas e/ou os resultados alcançados, além de não haver atendido tempestivamente à diligência promovida por intermédio do Ofício 27/2017-TCU-Secex/CE (peça 8) , entregue em 23/1/2017.
8. Além da audiência mencionada, determinou também a realização de diligência junto à Prefeitura Municipal de Acarape/CE, a fim de que informasse a esta Corte de Contas, no prazo de quinze dias, as medidas efetivas que foram tomadas para dar cumprimento a cada uma das determinações explicitadas no item 9.4 do Acórdão 1526/2015-TCU-Primeira Câmara, assim como os eventuais resultados já alcançados, manifestação essa que deveria ser acompanhada de cópia da competente e suficiente documentação comprobatória, alertando-se aquele ente federado de que o injustificado não atendimento tempestivo à nova diligência levada a efeito sujeitaria o Gestor Municipal à multa prevista no inc. IV do art. 58 da Lei 8.443/1992, penalização essa que não se confundiria com aquela que poderia decorrer da audiência também realizada. 
9. Por intermédio do Ofício 147/2018-TCU/Secex/CE (peça 19) e, posteriormente, pelo Ofício 808/2018-TCU/Secex/CE (peça 25) , foi realizada a audiência. Já por intermédio do Ofício 149/2018-TCU/Secex/CE (peça 17) e, posteriormente, pelo Ofício 809/2018-TCU/Secex/CE (peça 27) , foi realizada a diligência.
10. O responsável atendeu aos ofícios enviando informações à peça 30.   
EXAME TÉCNICO
11. Em relação ao item 9.4.1 do Acórdão 1526/2015-TCU-Primeira Câmara, o responsável afirmou que o município de Acarape/CE possui atualmente sete equipes de Saúde da Família e que, atendendo à solicitação do TCU, se organizará para a realização de concurso público para a contratação dos profissionais no prazo assinalado.
12. Em relação ao item 9.4.2 do referido acórdão, afirmou que em observância ao disposto nos arts. 5º da Lei 10.880/2004 e 24, §3°, da Lei 11.494/2007, o Conselho Municipal de Acompanhamento e Controle Social dispõe de acesso à plataforma Sigecon (Sistema de Gestão de Conselhos) , por meio da qual acompanha a transferência e a execução dos recursos repassados à conta do Pnate e que, de acordo com a declaração da Sra. Francisca lvanise Andrade de Oliveira, atual presidente do Conselho, desde o ano de 2011 o Conselho possui acesso a esses dados, monitorando desde então a utilização dos recursos.
13. Continuando, o responsável afirmou, em relação ao item 9.4.4, que, em atenção ao pedido de revisão dos dados cadastrais no Cadúnico dos servidores, a Secretaria de Trabalho e Desenvolvimento Social, após realização de minuciosa pesquisa, identificou quais servidores são beneficiários do programa Bolsa Família e encaminhou a relação dos mesmos às secretarias nas quais referidos servidores estão lotados. Desta feita, cada secretaria realizará a atualização cadastral dos seus servidores, oportunizando aos mesmos que tragam a documentação pertinente e corrigindo as possíveis irregularidades.
14. Finalizando as informações relativas à diligência, o responsável, em relação ao item 9.4.5, afirmou que, conforme declarações dos diretores das escolas municipais, inexistem atrasos por parte dos fornecedores de merenda escolar, obedecendo estas ao cardápio elaborado pelo Município.
15. Em relação ao contido no ofício de audiência, o responsável afirmou que a ausência de resposta ao Ofício 27/2017-TCU-Secex/CE se deveu ao fato de não ter recebido mencionado ofício, o que inviabilizou a resposta com a presteza e celeridade necessárias.
16. Analisando as informações do responsável, vemos, em relação às razões de justificativa quanto a não haver dado tempestivo cumprimento às diretivas acessórias constantes dos subitens 9.4.1, 9.4.2, 9.4.4 e 9.4.5 do Acórdão 1526/2015-TCU-Primeira Câmara, no sentido de que o ente municipal informasse este Tribunal acerca das providências adotadas e/ou os resultados alcançados, além de não haver atendido tempestivamente à diligência promovida por intermédio do Ofício 27/2017-TCU-Secex/CE, entregue em 23/1/2017, que a justificativa do responsável de que não recebeu o mencionado Ofício 27/2017-TCU-Secex/CE não merece acolhimento, haja vista que o mesmo tomou conhecimento do ofício, de acordo com o Aviso de Recebimento à peça 9. Portanto, ao responsável deve ser aplicada a multa prevista no art. 58, inciso III da Lei 8.443/1992.
17. Em relação às informações das medidas efetivas que foram tomadas para dar cumprimento a cada uma das determinações explicitadas no item 9.4 do Acórdão 1526/2015-TCU-Primeira Câmara, assim como os eventuais resultados já alcançados, vemos que o responsável não cumpriu as determinações contidas nos itens 9.4.1 e 9.4.4.
18. Em relação ao item 9.4.1, vê-se que o responsável não adotou providências para a realização de concurso público, com vistas à contratação dos profissionais das Equipes de Saúde da Família, se limitando a dizer que se organizará para a realização de concurso público para a contratação dos profissionais no prazo assinalado.
19. Já em relação ao item 9.4.4, vê-se que o responsável, apesar de ter identificado quais servidores são beneficiários do programa Bolsa Família, não efetuou o pronto bloqueio dos beneficiários que apresentaram renda per capita com valor superior ao limite legal estabelecido no referido programa.
20. Portanto, ao responsável deve ser aplicada a multa prevista no art. 58, inciso IV, da Lei 8.443/1992.
21. Já em relação aos itens 9.4.2 e 9.4.5, entendemos que a declaração da Presidente do Conselho Municipal de Acompanhamento e Controle Social (peça 30, p. 3) é suficiente para o cumprimento do item 9.4.2 e, apesar de o responsável não ter informado quais as providências tomadas junto aos fornecedores de alimentos no âmbito do PNAE, com o objetivo de prover às escolas, de forma tempestiva, os alimentos necessários à regular execução do cardápio de merenda escolar elaborado pelo município, entendemos que as declarações dos diretores das escolas municipais, de que inexistem atrasos por parte dos fornecedores de merenda escolar, obedecendo estas ao cardápio elaborado pelo Município, cumpre a determinação do item 9.4.5.  
22. Diante do não cumprimento das determinações contidas nos itens 9.4.1 e 9.4.4 do Acórdão 1526/2015-TCU-Primeira Câmara, com fundamento no art. 250, inciso II do Regimento Interno do TCU, deverá ser determinado à Prefeitura Municipal de Acarape/CE que, em novo e improrrogável prazo de 60 (sessenta) dias, a contar da ciência, informe a esta Corte de Contas, adote as medidas efetivas para dar cumprimento aos itens 9.4.1 e 9.4.4 do Acórdão 1526/2015-TCU-Primeira Câmara, acompanhado dos documentos e informações necessários para comprovar as medidas que forem adotadas, alertando à municipalidade que em caso de não atendimento à nova determinação desta Corte, ao Gestor Municipal poderá ser aplicada a multa prevista no art. 58, VII da Lei 8.443/1992.
CONCLUSÃO
23. A análise realizada nesta instrução concluiu, de acordo com os documentos constantes dos autos, que as determinações contidas nos itens 9.4.1 e 9.4.4 do Acórdão 1526/2015-TCU-Primeira Câmara não foram cumpridas pelo Município de Acarape/CE, devendo ao responsável ser aplicada a multa prevista no art. 58, inciso IV da Lei 8.443/1992 e ao município ser determinado que, em novo e improrrogável prazo de 60 (sessenta) dias, a contar da ciência, adote as medidas efetivas para dar cumprimento aos mencionados itens, informando a este Tribunal, no mesmo prazo, as providências adotadas e os resultados obtidos.
24. Vimos também que as razões de justificativa do responsável, em relação a não haver dado tempestivo cumprimento às diretivas acessórias constantes dos subitens 9.4.1, 9.4.2, 9.4.4 e 9.4.5 do Acórdão 1526/2015-TCU-Primeira Câmara, no sentido de que o ente municipal informasse este Tribunal acerca das providências adotadas e/ou os resultados alcançados, além de não haver atendido tempestivamente à diligência promovida por intermédio do Ofício 27/2017-TCU-Secex/CE, entregue em 23/1/2017, não merecem acolhimento, devendo ao mesmo ser aplicada a multa prevista no art. 58, inciso III da Lei 8.443/1992.
PROPOSTA DE ENCAMINHAMENTO
25. Diante do exposto, propomos:
a) rejeitar as razões de justificativa do Sr. Franklin Veríssimo Oliveira (CPF XXX.606.493-XX) ;
b) aplicar ao Sr. Franklin Veríssimo Oliveira (CPF XXX.606.493-XX) , a multa prevista no art. 58, inciso III da Lei 8.443/1992, fixando-lhe o prazo de 15 (quinze) dias, a contar da notificação, para comprovar, perante o Tribunal (art. 214, inciso III, alínea 'a', do Regimento Interno) , o recolhimento da referida quantia aos cofres do Tesouro Nacional, atualizada desde a data do presente Acórdão até a do efetivo pagamento, caso quitada após o vencimento, na forma da legislação em vigor, tendo em vista o não atendimento, sem causa justificada, ao Ofício 27/2017-TCU/Secex-CE, que visava a colher informações acerca do cumprimento das determinações impostas pelo TCU à Prefeitura Municipal de Acarape, no âmbito do item 9.4 do Acórdão 1526/2015-TCU-Primeira Câmara;
c) aplicar ao Sr. Franklin Veríssimo Oliveira (CPF XXX.606.493-XX) , a multa prevista no art. 58, inciso IV da Lei 8.443/1992, fixando-lhe o prazo de 15 (quinze) dias, a contar da notificação, para comprovar, perante o Tribunal (art. 214, inciso III, alínea 'a', do Regimento Interno) , o recolhimento da referida quantia aos cofres do Tesouro Nacional, atualizada desde a data do presente Acórdão até a do efetivo pagamento, caso quitada após o vencimento, na forma da legislação em vigor, tendo em vista o não cumprimento das determinações contidas nos itens 9.4.1 e 9.4.4 do Acórdão 1526/2015-TCU-Primeira Câmara;
d) autorizar, desde logo, nos termos do art. 28, inciso II, da Lei 8.443/1992, a cobrança judicial da dívida, caso não atendida a notificação;
e) autorizar, desde já, caso requerido, o pagamento da dívida em até 36 parcelas mensais e consecutivas, nos termos do art. 26 da Lei 8.443/1992 c/c o art. 217 do Regimento Interno, fixando-lhe o prazo de quinze dias, a contar do recebimento da notificação, para comprovar perante o Tribunal o recolhimento da primeira parcela, e de trinta dias, a contar da parcela anterior, para comprovar o recolhimento das demais parcelas, devendo incidir sobre cada valor mensal, atualizado monetariamente, os acréscimos legais, na forma prevista na legislação em vigor; esclarecendo ainda ao responsável que a falta de pagamento de qualquer parcela importará no vencimento antecipado do saldo devedor (§ 2º do art. 217 do Regimento Interno do Tribunal) , sem prejuízo das demais medidas legais;
f) com fundamento no art. 250, II do Regimento Interno do TCU, determinar à Prefeitura Municipal de Acarape/CE que, em novo e improrrogável prazo de 60 (sessenta) dias, a contar da ciência, adote as medidas efetivas para dar cumprimento aos itens 9.4.1 e 9.4.4 do Acórdão 1526/2015-TCU-Primeira Câmara, acompanhado dos documentos e informações necessários para comprovar as medidas que forem adotadas, informando a este Tribunal, no mesmo prazo, as providências adotadas e os resultados obtidos, alertando à municipalidade que em caso de não atendimento à nova determinação desta Corte, ao Gestor Municipal poderá ser aplicada a multa prevista no art. 58, VII da Lei 8.443/1992."
É o Relatório.

não há.

Não atuou.

MONITORAMENTO. ITEM DE DELIBERAÇÃO PROFERIDA SOBRE RELATÓRIO DE AUDITORIA DESTINADA A AVALIAR A REGULARIDADE DA APLICAÇÃO DE RECURSOS DO PNAE, PNATE, PSF, BOLSA FAMÍLIA E OUTRAS TRANSFERÊNCIAS VOLUNTÁRIAS. AUSÊNCIA DE INFORMAÇÕES A RESPEITO DAS PROVIDÊNCIAS EVENTUALMENTE ADOTADAS, TENDO EM VISTA O NÃO ATENDIMENTO DE DILIGÊNCIA. AUDIÊNCIA. CONFIGURAÇÃO DE INJUSTIFICADOS DESCUMPRIMENTOS DE DETERMINAÇÕES E DESATENDIMENTO DE DILIGÊNCIA. MULTA. FIXAÇÃO DE NOVO PRAZO.

MONITORAMENTO (MON)

Secex/CE e Segecex/Copin.

Trata-se de monitoramento das determinações constantes do item 9.4 do Acórdão 1526/2015-TCU-Primeira Câmara, proferido sobre o TC-004.765/20117, este atinente a auditoria de conformidade realizada na Prefeitura Municipal de Acarape/CE, como parte da iniciativa de realizar missões fiscalizatórias em 13 municípios da Região Administrativa nº 8 do estado do Ceará, todas elas destinadas a avaliar a aplicação de recursos repassados por intermédio do Programa Nacional de Alimentação Escolar - Pnae, do Programa Nacional de Apoio ao Transporte Escolar - Pnate, do Programa Saúde da Família - PSF, do Programa Bolsa Família e de outras transferências voluntárias.
2.	Com efeito, ao apreciar o TC-Processo 004.765/2011-7, este Tribunal, por intermédio do Acórdão 1526/2015-TCU-Primeira Câmara (cópia nas peças 2, 3 e 4) , deliberou, entre outras medidas, por:
"9.4. determinar à Prefeitura Municipal de Acarape/CE, com fundamento no art. 250, inciso II, do Regimento Interno desta Casa, que: 
9.4.1. adote, no prazo máximo de 6 (seis) meses, providências com vistas a realizar concurso público para a contratação dos profissionais das Equipes de Saúde da Família, observando-se os pré-requisitos previstos na Portaria MS 1.886/97, no Decreto 3.189/99 e na Lei 10.507/2002, em atendimento aos Acórdão 1146/2003-TCU-Plenário, 1281/2007 - TCU - Plenário , e 281/2010 - TCU - Plenário, substituindo, após o término daquele procedimento, todos os que houverem sido contratados anteriormente de forma irregular, informando a este Tribunal, no mesmo prazo, as providências adotadas e os resultados obtidos;
9.4.2. disponibilize ao Conselho de Acompanhamento e Controle Social os meios necessários para que realize o acompanhamento da execução das despesas do PNATE, de acordo com o disposto no art. 5º da Lei 10.880/2004 c/c o §13 do art. 24 da Lei 11.494/2007, comunicando a este Tribunal, em 15 (quinze) dias, as providências adotadas;
9.4.3. implemente, no prazo de 60 (sessenta) dias, mecanismos de controle nos serviços de cadastramento e manutenção do CadÚnico, de forma a assegurar que todos os beneficiários do Programa Bolsa Família atendam aos requisitos legais de elegibilidade;
9.4.4. proceda, no prazo de 60 (sessenta) dias, à revisão dos dados cadastrais no CadÚnico dos servidores municipais que recebem benefício do Programa Bolsa Família, efetuando o pronto bloqueio dos beneficiários que apresentem renda per capita com valor superior ao limite legal estabelecido no referido programa, informando a esta Corte os resultados alcançados;
9.4.5. adote, em atenção ao Princípio da Eficiência presente no caput do art. 37 da Constituição Federal, providências junto aos fornecedores de alimentos no âmbito do PNAE com o objetivo de prover às escolas, de forma tempestiva, os alimentos necessários à regular execução do cardápio de merenda escolar elaborado pelo município, comunicando a este Tribunal, no prazo de 90 (noventa) dias, as providências adotadas e os resultados alcançados".
3.	Acerca de tais diretivas, a Prefeitura Municipal de Acarape/CE, sob o comando do sr. Franklin Veríssimo de Oliveira, foi devidamente notificada, por meio do ofício 0541/2015-TCU/SECEX-CE (peça 5) , cujo recebimento foi atestado em 6/4/2015 (peça 6) . 
4.	Com vistas a monitorar as determinações em destaque, a então Secex/CE diligenciou a Prefeitura Municipal de Acarape/CE, via Ofício 0027/2017-TCU/SECEX-CE (peça 8) , cujo recebimento foi atestado em 23/1/2017 (peça 9) .
5.	Diante, então, da ausência de resposta, nova instrução da Secex/CE propôs, além da reiteração da medida saneadora, a aplicação, ao sr. Franklin Veríssimo Oliveira, da multa prevista no inc. IV do art. 58 da Lei 8.443/1992, tendo em vista o injustificado não atendimento, no prazo fixado, à diligência deste Tribunal (peça 11) . Tal proposta ainda foi objeto de ponderações da parte do Secretário de Controle Externo daquela unidade técnica, para quem, no caso, tratava-se do descumprimento de determinações, não do desatendimento de diligência (peça 13) .
6.	Vindo os autos pela primeira vez ao meu descortino (peça 15) , principiei por ponderar que o alerta previsto na parte final do § 3º do art. 268 do Regimento Interno desta Casa não constara do ofício que comunicou as determinações acima referidas, lacuna que não poderia ser suprida pelo aviso nesse sentido incluído no posterior ofício de diligência. A eventual aplicação de sanções em função do descumprimento de determinações, então, não poderia prescindir da realização de audiência prévia.
7.	Consignei, de qualquer forma, reconhecer que já se configurara o desatendimento tempestivo de diligência, até então injustificado, cuja apenação não dependeria de audiência preliminar. Além disso, igualmente considerei que, embora não se tivesse certeza acerca da implementação, ou não, da parte principal das determinações constantes do item 9.4 do Acórdão 1526/2015-TCU-Primeira Câmara, tendo em vista o não atendimento da diligência, já estaria caracterizado o também aparentemente injustificado descumprimento das diretivas acessórias constantes dos subitens 9.4.1, 9.4.2, 9.4.4 e 9.4.5, no sentido de que este Tribunal fosse informado acerca das providências adotadas e/ou dos resultados alcançados. Presente, contudo, a circunstância de a eventual penalização por esse último aspecto depender da prévia realização de audiência, optei, na ocasião, por determinar a promoção de tal medida em relação a ambos os aspectos. Com relação ao responsável a ser ouvido em audiência, identifiquei o sr. Franklin Veríssimo Oliveira, Prefeito Municipal de Acarape/CE nos quadriênios 2013-2016 e 2017-2020.
8.	Tendo em conta, ainda, a persistência da necessidade de saneamento quanto à efetiva implementação, ou não, das determinações constantes do item 9.4 do Acórdão 1526/2015-TCU-Primeira Câmara, restituí o feito à então Secex/CE, com vistas a que realizasse as audiências mencionadas e reiterasse a diligência anteriormente levada a efeito (fls. 3/4, peça 15) .
9.	A nova diligência foi promovida via ofício 0149/2018-TCU/SECEX-CE (peças 17 e 18) , cuja entrega ocorreu no dia 15/3/2018 (peça 24) , vindo, ainda, a ser reiterada, por meio do ofício 0809/2018-TCU/SECEX-CE (peça 27) , cujo recebimento foi atestado em 14/5/2018 (peça 28) . A audiência do sr. Franklin Veríssimo Oliveira, por sua vez, foi levada a efeito por intermédio do ofício 0147/2018-TCU/SECEX-CE (peças 19 e 20) , entregue em 15/3/2018 (peças 22 e 23) , e reiterada pelo ofício 0808/2018-TCU/SECEX-CE (peça 27) , recebido em 14/5/2018 (peça 29) .
10.	Ainda que fazendo referência, apenas, ao ofício de audiência, o sr. Franklin Veríssimo Oliveira apresenta resposta que também atende aos objetivos da diligência levada a efeito, sendo sua resposta, em síntese:
	a) no que tange à determinação do item 9.4.1 do Acórdão 1526/2015-TCU-Primeira Câmara, após discorrer brevemente sobre a importância do Programa Saúde da Família, afirma que, em atendimento à solicitação deste Tribunal, aquele ente se organizaria "para a realização de concurso público para a contratação dos profissionais no prazo assinalado" (fl. 1, peça 30) ;
	b) no que se refere ao comando do item 9.4.2 do mesmo julgado, assevera que, desde o ano de 2011, o Conselho Municipal de Acompanhamento e Controle Social disporia de acesso à plataforma SIGECON (Sistema de Gestão de Conselhos) , por meio da qual acompanharia a transferência e a execução dos recursos repassados à conta do Pnate (fls. 1/2, peça 30) , afirmação que pretende comprovar por meio de declaração da atual Presidente do referido conselho (fls. 3/5, peça 30) ;
	c) quanto à diretiva do item 9.4.4, afirma que, após pesquisa que identificou os servidores beneficiários do Bolsa Família, relações com seus nomes foram encaminhadas às secretarias de sua lotação, as quais iriam providenciar a atualização cadastral e a correção de possíveis irregularidades (fls. 2, peça 30) , assertiva que pretende comprovar mediante cópia dos expedientes que encaminharam as referidas relações e solicitaram a adoção das medidas mencionadas (fls. 6/17, peça 30) ;
	d) em relação à determinação do item 9.4.5, defende que, conforme declarações de diretores de escolas que apresenta (fls. 18/27, peça 30) , inexistiriam atrasos por parte dos fornecedores da merenda e que esta obedeceria ao cardápio elaborado pelo Município (fls. 2, peça 30) ;
	e) especificamente quanto à ausência de resposta ao Ofício 0027/2017-TCU/SECEX-CE, alega haver decorrido do fato de não haver recebido referida comunicação (fls. 2, peça 30) .
11.	Acerca de tais informações e elementos, a Secex/CE consignou as seguintes análises:
	a) a justificativa quanto ao não cumprimento das diretivas acessórias e ao não atendimento da diligência, consistente na negativa de recebimento do ofício 0027/2017-TCU/SECEX-CE, não foi acolhida, tendo em vista o aviso de recebimento constante da peça 9 (fls. 3, peça 31) ;
	b) no que se refere ao item 9.4.1, constata-se que o responsável não adotou providências para a realização do concurso público, limitando-se a dizer que se organizaria para promover certame com vistas à contratação dos profissionais das Equipes de Saúde da Família (fls. 3, peça 31) ;
	c) em relação ao item 9.4.4, ainda que demonstrando haver identificado quais servidores perceberiam o Bolsa Família, o responsável não comprovou o pronto bloqueio dos beneficiários que apresentaram renda per capita com valor superior ao limite legal estabelecido no referido programa (fls. 4, peça 31) ;
	d) a declaração da Presidente do Conselho Municipal de Acompanhamento e Controle Social foi considerada suficiente para considerar-se cumprida a determinação do item 9.4.2 (fls. 4, peça 31) ;
	e) apesar de o responsável não haver informado quais as providências tomadas junto aos fornecedores de alimentos no âmbito do Pnae, as declarações dos diretores das escolas municipais, de que inexistiram atrasos e que a merenda escolar obedeceria ao cardápio elaborado pelo Município foram consideradas suficientes para entender-se cumprida a determinação do item 9.4.5 (fls. 4, peça 31) .
12.	Diante do quadro, a proposta da unidade instrutiva é no sentido de aplicar-se multa ao responsável, em função tanto do não atendimento de diligência quanto do descumprimento de determinações deste Tribunal (as diretivas acessórias dos itens 9.4.1, 9.4.2, 9.4.4 e 9.4.5 e os comandos principais dos itens 9.4.1 e 9.4.4) , autorizar-se, desde logo, a cobrança judicial da dívida e o seu parcelamento, caso requerido, bem como estabelecer-se novo prazo para que a Prefeitura Municipal de Acarape/CE adote as medidas com vistas a dar cumprimento aos itens 9.4.1 e 9.4.4 do Acórdão 1526/2015-TCU-Primeira Câmara (fls. 4/5, peça 31) .
13.	Ao mesmo tempo em que também admito que possam ser consideradas cumpridas as determinações dos itens 9.4.2 e 9.4.5 do Acórdão 1526/2015-TCU-Primeira Câmara, igualmente admito o injustificado descumprimento tanto das diretivas acessórias dos itens 9.4.1, 9.4.2, 9.4.4 e 9.4.5, quanto do comando principal dos itens 9.4.1 e 9.4.4.
14.	No que se refere ao comando do item 9.4.1, atinente à realização de concurso público para a contratação dos profissionais das Equipes de Saúde da Família, verifica-se que o sr. Franklin Veríssimo Oliveira, embora notificado desde 6/4/2015 (peças 5 e 6) e ainda alvo de diligência recebida em 23/1/2017 (peças 8 e 9) , nenhuma providência adotou, apenas se comprometendo, em 2018, após a reiteração da segunda diligência, a "organizar-se" para a realização do certame.
15.	De modo semelhante, no que tange à diretiva do item 9.4.4, identifica-se que o responsável somente veio a comprovadamente levar a efeito alguma medida em relação aos servidores municipais beneficiários do Bolsa Família em junho de 2018 (vide fls. 6/17, peça 30) e, assim mesmo, limitando-se à identificação dos que o recebiam e ao encaminhamento das relações às respectivas secretarias de lotação, nenhuma providência demonstrando quanto ao restante da determinação, em especial quanto ao pronto bloqueio dos benefícios indevidos. 
16.	Quanto ao único argumento de defesa apresentado pelo sr. Franklin Veríssimo Oliveira, de que não recebera o ofício de diligência, admito que, em um primeiro momento, por extrema cautela, cheguei a considerar a hipótese de haver ocorrido algum problema no encaminhamento dos ofícios (ainda que referido Prefeito somente haja apontado problema em relação a um ofício de diligência) , ao identificar, no site oficial da Prefeitura Municipal de Acarape/CE junto à Internet, o endereço "Rua José Guilherme Costa, s/nº , Centro - 62785-000 - Acarape/CE", enquanto todos os expedientes utilizaram o endereço "Rua Henrique Bessa s/nº , Centro - 62785-000 - Acarape/CE". Uma verificação um pouco mais aprofundada, no entanto, demonstrou a falta de razões para tal receio e a improcedência da alegação do responsável:
	a) a consulta à página do Google Maps revela que, no Município de Acarape/CE, a rua José Guilherme Costa é uma curta continuidade da rua Henrique Bessa (um pouco mais à frente, a mesma via toma o nome de rua José Cristino) , não sendo improvável que a mudança de denominação do trecho seja algo relativamente recente;
	b) a pesquisa realizada junto à base do CNPJ em 7/2/2018 (peça 16) revelou, para a Prefeitura Municipal de Acarape/CE, o mesmo endereço utilizado nos expedientes deste Tribunal;
	c) o ofício cujo recebimento o responsável expressamente admite em sua resposta (peças 25 e 26 e fl. 1, peça 30) foi encaminhado para o mesmo endereço de todos os outros (vide peças 5/6, 8/9, 17/24 e 27/28) ;
	d) segundo se observa pelos avisos de recebimento, a propósito, todos os ofícios foram recebidos pela mesma pessoa (peças 6, 9, 23/24 e 28/29) .
17.	Diante do quadro, então, acompanho as conclusões da unidade instrutiva, cujas análises incorporo às minhas razões de decidir, quanto à caracterização, da parte do sr. Franklin Veríssimo Oliveira, de injustificados não atendimento de diligência e descumprimento de determinações deste Tribunal (as diretivas acessórias dos itens 9.4.1, 9.4.2, 9.4.4 e 9.4.5 e os comandos principais dos itens 9.4.1 e 9.4.4 do Acórdão 1526/2015-TCU-Primeira Câmara) . Configurada a hipótese, portanto, de aplicar-se, ao referido responsável, a penalidade prevista no inc. IV do art. 58 da Lei 8.443/92 c/c o inc. VII do art. 268 do Regimento Interno, esclarecendo-se que, na hipótese, a penalidade tem por base as duas condutas (desatendimento de diligência e descumprimento de determinações) . Cabível e oportuno, também, o estabelecimento de novo prazo para que a Prefeitura Municipal de Acarape/CE adote as medidas com vistas a dar cumprimento aos itens 9.4.1 e 9.4.4 do Acórdão 1526/2015-TCU-Primeira Câmara, alertando-se aquele ente municipal que o não atendimento à nova determinação desta Corte poderá sujeitar o Gestor Municipal à multa prevista no inc. VII do art. 58 da Lei 8.443/1992.
18.	Em pequena divergência, deixo de acompanhar a proposta de, desde já, autorizar-se o parcelamento das dívidas, em função de entender tratar-se de providência que somente deve ser adotada mediante solicitação do responsável.
	Em face de todo o exposto, ao acompanhar em essência o encaminhamento sugerido pela unidade técnica, com a supressão mencionada no parágrafo precedente e os ajustes considerados necessários, manifesto-me por que o Tribunal adote o Acórdão que ora submeto à consideração deste Colegiado.
TCU, Sala das Sessões Ministro Luciano Brandão Alves de Souza, em 3 de dezembro de 2019.
AUGUSTO SHERMAN CAVALCANTI 
Relator